【裁判字號】    99,台上,7627
【裁判日期】    991209
【裁判案由】    妨害性自主
【裁判全文】
最高法院刑事判決            九十九年度台上字第七六二七號
上  訴  人  詹四川
選任辯護人  盧國勳律師
            陳怡文律師
上列上訴人因妨害性自主案件，不服台灣高等法院中華民國九十
八年五月二十二日第二審判決（九十八年度上訴字第九一０號，
起訴案號：台灣板橋地方法院檢察署九十六年度偵字第一二一０
六號），提起上訴，本院判決如下：
    主  文
原判決撤銷，發回台灣高等法院。
    理  由
本件原判決以上訴人詹四川因妨害性自主案件，不服第一審論處
上訴人對於女子利用其精神障礙，不能抗拒而為性交罪刑之判決
，提起第二審上訴，但其上訴書狀並未述具體理由，顯不合法
律上之程式，而依刑事訴訟法第三百六十七條前段、第三百七十
二條之規定，駁回其在第二審之上訴，固非無見。
惟查不服第一審判決而上訴於第二審法院者，應提出上訴書狀，
上訴書狀應述具體理由，刑事訴訟法第三百六十一條第一項、
第二項定有明文。所謂「應述具體理由」，係指須就不服判決
之理由為具體之述而非空泛之指摘而言。倘上訴理由就其所主
張第一審判決有違法或不當之情形，已舉出該案相關之具體事由
足為其理由之所憑，自形式上觀之足以動搖原判決者，即不能認
係徒托空言或漫事指摘，縱其所舉理由經調查結果並非可採，要
屬上訴有無理由之範疇，尚難遽謂未述具體理由。又我國刑事
訴訟法之第二審係採覆審制，就上訴案件為完全重覆之審理，關
於事實之認定、證據之調查及法律之適用，與第一審同其職權，
不受第一審判決之拘束，當事人就相同之事實爭執，於第一審法
院判斷後，有請求第二審法院撤銷第一審判決，而為相反事實認
定之權利，故第二審上訴書狀如已述具體理由，第二審即應為
實體之審判。本件上訴人不服第一審判決，於法定期間內提起上
訴，並於其所提之上訴理由狀中載稱：原判決變更檢察官原起訴
刑法第二百二十一條第一項之法條，改判依同法第二百二十五條
之規定，論處上訴人罪刑，自應依卷內之證據認定被害人Ａ女（
真實姓名、年籍詳卷）案發時，是否確有因精神或身體障礙而不
能或不知抗拒之情事，若Ａ女一切行動自由且知悉如何離去，即
無任何不能抗拒之情形等語，指摘原判決違法，並說明依Ａ女於
警詢所稱如何趁機逃脫之過程，如果無訛，則Ａ女神智甚為清楚
，甚至遠超過吳○○，實無從認定Ａ女有不知抗拒之情事，且Ａ
女於警詢、偵查及第一審時對於案發過程侃侃而談，豈係一名案
發時不知抗拒之人所得記憶之情事；並舉出第一審判決所未審酌
關於Ａ女所使用0000000000號行動電話之通聯紀錄，稱：Ａ女
稱係在民國九十六年四月六日凌晨一時許，與上訴人發生性行為
，然Ａ女使用之上開行動電話，分別於同日凌晨一時三十二分五
十一秒、一時三十六分七秒、一時三十六分四十秒、一時四十五
分五十五秒及二時六分五十二秒有撥打電話、發簡訊之通聯紀錄
，通話時間各約為二分鐘至三十九分鐘不等，足徵Ａ女與上訴人
相處時，幾乎全部都在講電話，Ａ女神智既已清醒可以一直講電
話而不覺得累，足見Ａ女之精神狀態並無不能抗拒之情形等語（
見原審卷第二十、二十一頁所附之上訴理由狀）。上訴人顯已提
出具體事由，並舉出第一審判決所未審酌之上開通聯紀錄為證，
執以指摘第一審判決採證認事違背經驗法則，請求原審重為調查
、審認Ａ女於案發當時並無因精神或身體障礙而不能抗拒之情事
，請求改判上訴人無罪。難謂其第二審上訴書狀並未述具體理
由，原審自應本於事實審之職責，就其上訴所主張之事由，重新
調查其上訴有無理由，而為覆審之實體審判。乃原審對上情未詳
加調查、釐清，就上開第一審判決所未審酌之事項，逕以上訴人
雖持前詞為辯，然Ａ女是否有不能抗拒性侵害情事，應以上訴人
對Ａ女著手為性交行為時之Ａ女精神狀況及行動自主能力為斷，
以第一審認定屬實之前引Ａ女於偵查中之證詞，可知Ａ女係在上
訴人於九十六年四月六日凌晨一時許對其實施性侵害犯行得逞之
後，始逐漸回復意思與行動之自主性，得於同日凌晨一時三十二
分起，以所使用之上開行動電話對外通聯，事後再利用上訴人睡
覺及吳○○外出購買香菸之機會，逃離案發現場向員警報案並述
明案發經過，上訴人混淆案發時序，以Ａ女遭性侵害後之撥打電
話、逃離現場報警之求救過程及嗣於偵審程序之應訊情形，指Ａ
女在上訴人對其遂行本件性侵害犯罪之時，並非不能抗拒云云，
洵屬無據。上訴人執陳詞提起上訴，否認檢察官所訴犯行，對於
第一審已詳為論斷之事項再為爭執，以其上訴理由所為指摘，無
從認定第一審判決關於認定事實、適用法律及量刑，有何違法或
不當之處，本件上訴不合法定要件，應予駁回（見原判決第十九
頁倒數第三行至第二十頁倒數第二行）。顯將第一審上訴書狀是
否述具體理由與經調查結果所認上訴有無理由混為論述，亦即
以上訴有無理由之實體審認結果，執為上訴是否述具體理由、
是否符合法律上之程式之論據，顯有適用法則不當之違法。又原
判決既認上訴人在第二審之上訴不合法律上之程式，即應從程序
上逕行駁回其第二審上訴，惟原判決又自行為上訴有無理由之實
質審認，亦有理由矛盾之違誤。上訴意旨執此指摘原判決違法，
尚非全無理由，應認有發回更審之原因。
據上論結，應依刑事訴訟法第三百九十七條、第四百零一條，判
決如主文。
中    華    民    國  九十九  年   十二   月    九    日
                      最高法院刑事第十二庭
                          審判長法官  賴  忠  星  
                                法官  呂  丹  玉  
                                法官  吳      燦  
                                法官  蔡  名  曜  
                                法官  葉  麗  霞  
本件正本證明與原本無異
                                      書  記  官  
中    華    民    國  九十九  年   十二   月   十五   日
                                                      Ｅ

司法院資訊處製作；財團法人民間司法改革基金會備份。
